---
title: "Liza"
author: "Olga Alieva"
date: "`r Sys.Date()`"
output: html_document
---

```{r setup, include=FALSE}
knitr::opts_chunk$set(echo = FALSE)
```

# Перечитывая "Бедную Лизу": Sentiment Analysis для сентиментальной прозы

Про "Бедную Лизу" Карамзина все помнят ровно столько, чтобы не стремиться ее перечитывать: бедная крестьянская девушка влюбляется в дворянина, который, разорившись, женится на богатой вдове. Лиза топится в пруду. "Слащавая",  по выражению Вайля и Гениса, повесть об "опереточной" крестьянке и ее "добродетельной" матушке. Чтобы читать Карамзина сегодня, пишут они, нужно запастись "эстетическим цинизмом, позволяющим наслаждаться старомодным простодушием текста". 

Вместо эстетического цинизма мы, однако, запаслись инструментами компьютерного анализа текста, чтобы с их помощью понять: все ли так однозначно и простодушно в этой сентиментальной повести?  

Анализ текста проводился на языке R с использованием IDE RStudio. Текст "Лизы" мы забрали с сайта Lib.ru. Для лемматизации ипользовался пакет `udpipe` и модель, обученная на корпусе **СинТагРус** (сокр. от англ. [Syntactically Tagged Russian text corpus](https://urlis.net/2yqwwngu))^[https://universaldependencies.org/treebanks/ru_syntagrus/index.html]. 

```{r warning=FALSE, echo=FALSE, message=FALSE}
library(udpipe)
library(rulexicon)
library(tidyverse)
library(tidytext)

liza <- readLines(con = "karamzin_liza.txt") 

# загружаем модель
russian_syntagrus <- udpipe_load_model(file = "/Users/olga/R_Workflow/Text_Analysis_2023/russian-syntagrus-ud-2.5-191206.udpipe")

liza_ann <- udpipe_annotate(russian_syntagrus, liza)
```


Прежде всего можно заметить, что в тексте часто встречаются слова "мать", "матушка", "старушка" (42 раза): Лизина мать упоминается в тексте так же часто, как Эраст, и чаще, чем слова "сердце" (24) и "слеза" (15).

```{r Наиболее частотные существительные, echo=FALSE}
liza_df <- as_tibble(liza_ann) %>% 
  select(-paragraph_id, -sentence, -xpos)

nouns <- liza_df %>%
  filter(upos %in% c("NOUN", "PROPN")) %>% 
  count(lemma) %>% 
  arrange(-n) 

key_words <- c("мать", "матушка", "старушка", "Лиза", "девушка", "Эраст", "любовь", "сердце", "слеза")

nouns %>% 
  filter(lemma %in% key_words)
```
Список самых частотных существительных для повести выглядит так:

```{r warning=FALSE, message=FALSE, echo=FALSE}
library(wordcloud)
library(RColorBrewer)

pal <- RColorBrewer::brewer.pal(5, "Dark2")

liza_df %>% 
  filter(upos %in% c("NOUN", "PNOUN")) %>% 
  count(token, sort = T) %>% 
  with(wordcloud(token, n, max.words = 100, colors = pal))
```

В любовной повести Карамзин чуть ли не чаще говорит о матери героини, чем о её возлюбленном! Как отмечали исследователи, подобная проверка чувства доверием к родителям -- не новый в литературе мотив. В "Лизе", однако, мать выступает не только в роли заботливой наставницы, но и безвинной жертвы. Перед самоубийством дочь передает матери 10 империалов -- получив такой подарок с таким известием, та умирает от ужаса.

Разделив весь текст "Лизы" на отрывки по 100 слов, мы решили проверить, как меняется эмоциональная тональность произведения по мере развития сюжета. В тексте чуть более 5000 слов, у нас получился 51 отрывок.  Для анализа эмоциональной тональности мы выбрали лексикон AFINN, доступный в пакете `rulexicon`. Он содержит около 7268 слов. Их тональность оценивается по шкале от -5 (крайне негативная) до 5 (в высшей степени положительная). Например, слово "адский" имеет оценку -5, а слово "ангельский" -- +5. Слово "старый" имеет в этом лексиконе отрицательную оценку, что не соответствует словоупотреблению Карамзина, и мы его удалили; слову "чувствительный" поменяли знак с минуса на плюс, поскольку для автора "Бедной Лизы" это скорее положительное качество.

Сложив затем положительно и отрицательно окрашенную лексику для каждого отрывка, мы получили значение, позволяющее судить о доминирующей тональности.


```{r echo=FALSE, warning=FALSE, message=FALSE}
liza_tbl <- as_tibble(liza_ann) %>% 
  filter(upos != "PUNCT") %>% 
  select(lemma) %>% 
  rename(token = lemma) %>% 
  mutate(chunk = round(((row_number() + 50) / 100), 0))
```

```{r}
lex <- hash_sentiment_afinn_ru

lex <- lex %>% filter(token != "старый")

lex <- lex %>% mutate_at(vars(score), ~
       case_when(token == "чувствительный" ~  1.7,
                 TRUE ~ .))
```

```{r message=FALSE}
liza_sent <- liza_tbl %>% 
  inner_join(lex)
```

```{r}
liza_chunk_sent <- liza_sent %>% 
  group_by(chunk) %>% 
  summarise(sum = sum(score)) %>% 
  arrange(sum)

head(liza_chunk_sent, 10)
```

Довольно неожиданно, что самый негативный отрывок находится не в конце повести, ближе к трагической ее развязке, а почти в начале (отрывок 5, ср. отрывки 3 и 4 рядом). Представим эмоционально окрашенную лексику отрывков 3-5 в виде сравнительного облака слов:

```{r warning=FALSE, message=FALSE}
library(reshape2)

liza_sent_class <- liza_sent %>% 
  mutate(tone = case_when( score >= 0 ~ "pos",
                           score < 0 ~ "neg"))
set.seed(0211)
liza_sent_class %>% 
  filter(chunk %in% c(3, 4, 5)) %>% 
  count(token, tone, sort = T) %>% 
  acast(token ~ tone, value.var = "n", fill = 0) %>% 
  comparison.cloud(colors = c("grey20", "grey80"),
                   max.words = 99)
```

Здесь видно, что негативная тональность в этой части не связана с судьбой героев: об этом говорят такие слова, как "лютый", "враг", "свирепый". Рассказчик, глядя на заброшенный Симонов монастырь, вспоминает о "печальной истории" Москвы. Таким образом, **с количественной точки зрения, самые мрачные фрагменты повести посвящены не судьбе бедной девушки, а "глухому стону времен"**: Карамзин-историк уже переигрывает Карамзина-новелиста.

Приведем небольшой отрывок из этой части повести:

> Иногда на вратах храма рассматриваю изображение чудес, в сем монастыре случившихся, там рыбы падают с неба для насыщения жителей монастыря, осажденного многочисленными врагами; тут образ богоматери обращает неприятелей в бегство. Все сие обновляет в моей памяти историю нашего отечества — печальную историю тех времен, когда свирепые татары и литовцы огнем и мечом опустошали окрестности российской столицы и когда несчастная Москва, как беззащитная вдовица, от одного бога ожидала помощи в лютых своих бедствиях.

```{r Тональность текста на оси повестовательного времени, echo=FALSE, message=FALSE, warning=FALSE}

liza_chunk_sent <- liza_chunk_sent %>% 
  mutate(tone = case_when( sum >= 0 ~ "pos",
                           sum < 0 ~ "neg"))

library(ggplot2)
ggplot(liza_chunk_sent, aes(chunk, sum, fill = tone)) +
  geom_col(show.legend = F)
```

Немного скорби в отрывке 8 посвящено покойному отцу Лизы. В 11-м отрывке отразилась тревога матери за судьбу дочери: "коварно", "обидеть", "дурной" вносят вклад в настроение этого фрагмента. Это достаточно характерно для сентиментальной прозы с ее противопоставлением пороков городской жизни и пасторальных добродетелей. 

> У меня всегда сердце бывает не на своем месте, когда ты ходишь в город; я всегда ставлю свечу перед образ и молю господа бога, чтобы он сохранил тебя от всякой беды и напасти. 

В отрывке 15 несколько негативных слов имеют перед собой отрицания ("не подозревая", "никакого худого намерения" и т.п.), поэтому к числу отрицательно окрашенных он отнесен ошибочно. 

Еще два минимума: отрывки 31 и 34. В первом из них Лиза встревожена вестью о возможном замужестве с сыном крестьянина. Отрывок 34 – это падение Лизы: 

> Грозно шумела буря, дождь лился из черных облаков — казалось, что натура сетовала о потерянной Лизиной невинности.

На графике видно, что **это место гораздо более эмоционально, чем эпизод самоубийства Лизы**: именно после знаменитых карамзинских многоточий и тире события устремляются к трагическому финалу. О самой смерти девушки Карамзин говорит, конечно, с грустью, но без надрыва: "Тут она бросилась в воду". 

38, 39, 42 -- Эраст отправляется на войну. Все, как это принято у Карамзина, плачут, что зафиксировал и наш график.

Наконец, в отрывках 49-51 доминирует тема смерти:

```{r}
liza_sent_class %>% 
  filter(chunk %in% c(49:51)) %>% 
  filter(tone == "neg") %>% 
  count(token, sort = T) %>% 
  with(wordcloud(token, n, max.words = 100, colors = pal))
```

Следует отметить, что часть этих слов относится не к самой девушке, а к ее матери.

> Лизина мать услышала о страшной смерти дочери своей, и кровь ее от ужаса охладела — глаза навек закрылись. 

Эта вторая смерть для большинства читателей остается незаметна. Лиза умирает на сцене -- старушка за кулисами. Образ ее опустевшей хижины возвращает читателя к образу опустевшего монастыря и "беззащитной вдовицы", а стоны бедной Лизы, пугающие суеверных поселян, сливаются с "глухим стоном времен". Упоенная своим горем, Лиза не думает о том, что убивает мать, которой в начале повести она обещала свою вечную заботу. Но мудрый рассказчик, никого не обвиняя, ни о чем не умалчивает -- и знаменитые  слова о том, что "крестьянки любить умеют" относятся не Лизе, а к ее матери, трогательно ожидающей встречи со своим мужем на том свете. С мужем, о котором известно лишь то, что звали его заурядным именем Иван и жил он со своей женой в согласии. 

___

_Все сказанное следует понимать лишь как читательский опыт, не претендующий на литературоведческую основательность._